【裁判字號】    95,簡上,126
【裁判日期】    950811
【裁判案由】    確定界址
【裁判全文】
臺灣臺中地方法院民事判決  95年度簡上字第126號
上  訴  人  甲○○
            戊○○
            己○○
            丁○○
            丙○○
            乙○○○
共      同
訴訟代理人  張慶宗律師
複 代 理人  張志新律師
被 上 訴人  庚○○
                        號
訴訟代理人  賴書貞律師
上列當事人間請求確定界址事件，上訴人對於民國95年4 月7 日
本院沙鹿簡易庭94年度沙簡字第891 號第一審判決提起上訴，本
院於民國95年7 月21日言詞辯論終結，判決如下：
    主      文
上訴駁回。
第二審訴訟費用由上訴人負擔。
    事實及理由
一、上訴人起訴主張：坐落台中縣大肚鄉○○段819 地號（重測
    前為即中縣大肚鄉○○○段蔗小段80-5地號）為上訴人乙○○○所有、820 地號（重測前同上地段、小段80-95 地號
    ）為上訴人戊○○所有、821 地號（重測前同上地段、小段
    80-96 地號）為上訴人丁○○所有、822 地號（重測前同上
    地段、小段80-97 地號）為上訴人丙○○所有、823 地號（
    重測前同上地段、小段80-98 地號）為上訴人甲○○所有、
    824 地號（重測前同上地段、小段80-99 地號）為上訴人己○○所有；816 地號（重測前同上地段、小段79-1地號）為
    被上訴人許儷娟所有，茲因被上訴人前以本院92年沙簡字第
    713 號訴求上訴人返還土地，經第一審判決上訴人敗訴，上
    訴人不服上訴二審，現由本院以94年簡上字第30號審理中。
    而上開第一審判決上訴人敗訴之原因，係兩造間經界線未確
    定所致。又上開土地地籍圖原本，因嚴重破損，無法作鑑定
    之依據，所以測量、鑑定均依據台中縣清水地政事務所（下
    稱清水地政事務所）民國77年10月5 日2182號土地複丈圖為
    準，而清水地政事務所於77年11月15日依上開77年10月5 日
    第2182號複丈圖作成一份實地丈量圖註有邊長尺寸之公務圖
    ，合計上訴人所有土地之面積為5031平方公尺與土地登記簿
    謄本所載之面積相符，但內政部土地測量局93年9 月7 日之
    鑑定圖，卻無邊長尺寸之標示，且同樣依清水地政事務所77
    年10月5 日第2182號複丈圖作基準，卻認為上訴人土地登記
    面積與地籍圖不符，應減少121 平方公尺，足認內政部土地
    測量局上開測量繪製依據，與前揭第2182號複丈圖不符，並
    不足採，應重新再行測量。上訴人與被上訴人間土地之經界
    線，既不明確，爰請求確定兩造之界址，並上訴聲明求為判
    決：(一)原判決廢棄。(二)確定兩造間之界址如附件一之附圖所
    示A －B 連接線。
二、上訴人則以：本件上訴人占用被上訴人土地種植樹木、放置
    雜物，業經本院以92年度沙簡字第713 號判決上訴人等人敗
    訴，上訴人不服提起上訴，於該案即將辯論終結前，又提起
    本件確定界址訴訟，請求裁定停止訴訟進行，實有民事訴訟
    法第196 條意圖延滯訴訟，有礙訴訟終結之情形，事實上上
    訴人土地面積減少，並不一定與被上訴人有關，有可能是其
    他兩側鄰地所有人，甚至是上訴人彼此間界址變動，抑或以
    往測量技術不精確造成，故上訴人僅對被上訴人一方提起確
    定界址訴訟，並不能解決問題，此外，原告於上開侵害案件
    一審審理中，對於清水地政事務所複丈成果圖有意見，要求
    再送內政部土地測量局鑑定，法官即要求兩造於筆錄上簽名
    ，對於內政部土地測量局所確定之界址將來不得再為爭執，
    上訴人事後因內政部土地測量局結果對其不利，又針對界址
    興訟，實違背當時之協議，且內政部土地測量局之上開測量
    圖確係依前揭第2182號複丈圖而謄繪，業已確認如附件二鑑
    定圖（一）所示A －Q －P －O －N －M －L 連接線為兩造
    之界址，並無何不實之處，自不容上訴人恣意否認，亦不同
    意重新測量等語，資為抗辯。並於本院聲明：駁回上訴。
三、兩造依民事訴訟法第270條之1第1項第3款規定整理不爭執事
    實，並協議簡化爭點如下：
(一)兩造不爭執之事實：
1.坐落台中縣大肚鄉○○段819 地號（重測前為即中縣大肚鄉○○○段蔗小段80-5地號）為上訴人乙○○○所有、820 地號
  （重測前同上地段、小段80-95 地號）為上訴人戊○○所有、
  、821 地號（重測前同上地段、小段80-96 地號）為上訴人丁○○所有、822 地號（重測前同上地段、小段80-97 地號）為
  上訴人丙○○所有、823 地號（重測前同上地段、小段80-98
  地號）為上訴人甲○○所有、824 地號（重測前同上地段、小
  段80-99 地號）為上訴人己○○所有；816 地號（重測前同上
  地段、小段79-1地號）為被上訴人許儷娟所有。
2.本件被上訴人前以本院92沙簡字第713 號訴求上訴人返還土地
  ，經第一審認兩造間經界線未確定而判決上訴人敗訴，上訴人
  不服上訴二審，現由本院94年度簡上字第30號審理，並裁定停
  止訴訟程序。
3.本院92年沙簡字第713 號返還土地之訴訟中，曾囑託內政部土
  地測量局於93年7 月9 日實施鑑測，其囑託鑑定事項、鑑定方
  法及鑑定結果如下：
(1)、囑託鑑定事項－依兩造指界測量土地之位置、面積與原地籍
    圖作比較，並作面積分析。
(2)、鑑定方法－為求測量精確，首先用電子測距經緯儀在系爭土
    地附近93年度重測時測設之圖根點，並經計算檢核合格後，
    作為該測區之控制點，然後以各圖根點為基點，用上列儀器
    分別施測系爭土地當事人指界之位置及附近界址點，並計算
    界址點之坐標值輸入電腦，以自動繪圖儀展繪於鑑測原圖上
    （與地籍圖同比例尺1,200 分之1） ，然後依據臺中縣清水
    地政事務所保管之地籍圖（因地籍圖破損嚴重無法謄繪，本
    次鑑測依據該所保管之77年10月5 日2182號土地複丈圖予以
    謄繪，作為本次鑑測依據），謄繪本案有關土地地籍圖經界
    線，與前項成果核對檢核後測定於鑑測原圖上，作成鑑定圖
    。
(3)、鑑定結果－
    （一）、圖示⊙係圖根點位置。
    （二）、圖示實線係地籍圖經界線，其中A-Q-P-O-N-M-L連
            接實線，係台中縣大肚鄉○○○段蔗小段79-1（
            重測前地號，重測後為台中縣大肚鄉○○段816 地
            號）地號土地與同段80-5、80-95 、80-96 、
            80-97 、80 -98、80-99 地號土地間之地籍圖經界
            線，亦為原告（即本案被上訴人）（台中縣大肚鄉
            ○○○段蔗小段79-1地號土地所有權人），指界
            位置。
    （三）、圖示C （塑膠樁）--J （塑膠樁）連接虛線，係被
            告（即本件上訴人）（大肚鄉○○○段蔗小段
            80-5、80 -95、80-96 、80-97 、80-98 、80-99
            地號土地土地所有權人）指界位置，其中B、D、E
            、F 、G 、H 、I 點係相鄰地號地籍地籍圖經界線
            延長與C-- J 連接虛線之交點。
    （四）、依原、被告指界及地籍圖計算面積結果製作面積分
            析表。
    以上有內政部土地測量局93年9月15日測籍字第0930011014
    號函檢送之鑑定書及鑑定圖在卷可稽。
4.依據本件被上訴人所指界位置上述鑑定書之鑑定圖（二）面積
  分析表記載其中：
    1、80-99地號，面積差為-33平方公尺、
    2、80-98地號，面積差為-9平方公尺、
    3、80-97地號，面積差為-14平方公尺、
    4、80-96地號，面積差為-128平方公尺、
    5、80-95地號，面積差為+76平方公尺、
    6、80-5地號，面積差為-13平方公尺、
    7、79-1地號，面積差為+15平方公尺、
    （記載為重測前地號）
5.兩造於本院92年沙簡字第713 號返還土地之訴訟中，曾協議以
  內政部土地測量局所製鑑定圖上所測之經界線為準。
6.兩造因地籍圖原本嚴重破損，無法作鑑定之依據，所以同意依
  據清水地政事務所77年10月5 日2182號土地複丈圖為準。
(二)本件之爭點：兩造間所有系爭土地之經界線為何？上開內政部
  土地測量局93年9 月15日測籍字第0930011014號函檢送之鑑定
  書及鑑定圖是否正確？
四、按所謂定不動產界線之訴訟，係指不動產之經界不明，就經
    界有爭執，而求定其界線所在之訴訟而言。本件上訴人起訴
    主張兩造之前述土地相毗鄰，而其間界址有爭議之事實，業
    據上訴人提出土地所有權狀、土地第二類登記簿謄本等為證
    ；且上訴人既認為兩地之界址應為如附件一之附圖所示A-B
    二點之連接線，與被上訴人認為應為如附件二鑑定圖所示之
    A-Q -P-O-N-M-L連接線有所不同，兩造間界址即有不明情形
    ，自得提起本件訴訟，以確定系爭土地之界址。
五、次按相鄰土地間，其具體界址何在，我國民法未有明文，故
    如有圖地相符之地籍圖可稽，固以地籍圖為準，惟地籍圖如
    不精確，則應秉持公平之原則，依下列判斷經界之資料為主
    ，合理認定之，即(1)、鄰接各土地之買賣契約或地圖（實測
    圖、分割圖、分筆圖）。(2)、經界標識之狀況（經界石、經
    界木、木樁、基石、埋炭等）。(3)、經界附近佔有之沿革（
    房屋、廚房、廁所、自來水管、水溝之位置及系爭土地之利
    用狀況）。(4)、登記簿面積與各土地實測面積之差異。經查
    ：
(一)本件系爭土地界址之爭議，於本院92年沙簡字第713 號返還土
  地之訴訟中，已囑託內政部土地測量局於93年7 月9 日實施鑑
  測，該局首先用電子測距經緯儀在系爭土地附近93年度重測時
  測設之圖根點，並經計算檢核合格後，作為該測區之控制點，
  然後以各圖根點為基點，用上列儀器分別施測系爭土地當事人
  指界之位置及附近界址點，並計算界址點之坐標值輸入電腦，
  以自動繪圖儀展繪於鑑測原圖上（與地籍圖同比例尺1,200 分
  之1） ，然後依據清水地政事務所保管之77年10月5 日2182號
  土地複丈圖予以謄繪，作為本次鑑測依據，謄繪本案有關土地
  地籍圖經界線，與前項成果核對檢核後測定於鑑測原圖上，作
  成鑑定圖，確認兩造間土地之經界線為如附件二鑑定圖(一)A-Q-
  P-O-N-M- L連接線，有該局93年9 月15日測籍字第0930011014
  號函檢送之鑑定書及鑑定圖附卷可稽。
(二)上訴人雖主張上開如附件二之鑑定圖並未確實依據上開清水地
  政事務所2182號土地複丈圖而謄製，以致有誤差云云，惟兩造
  間對於系爭經界線之測量既同意以清水地政事務所77年10 月5
  日2182號土地複丈圖為準，而內政部土地測量局復函覆：「一
  、本局93年9 月7 日鑑定圖所示台中縣大肚鄉○○○段蔗小
  段79-1地號與同段80-5、80-95 至99地號土地之地籍圖經界線
  ，係由本局鑑測人員汪禮富確實依據清水地政事務所保管之77
  年10月5 日2182號土地複丈圖正確謄繪，作為本案鑑測之依據
  。二、大肚鄉○○○段蔗小段80-9 5地號於78年6 月7 日分
  割增加同小段80-100地號，並於81年9 月9 日將同小段80-100
  併入80-9 6地號內。三、本局93年9 月7 日鑑定圖(一)上所示台
  中縣大肚鄉○○○段蔗小段80-95 地號與同小段80-96 地號
  土地間之地籍圖經界與上述81年9 月9 日合併後地籍線不符，
  並不影響本案系爭土地經界線之鑑測，但會影響井子頭段蔗
  小段80-9 5、80-96 地號土地之面積分析」等語，有該局95年
  7 月14日測籍字第0950006129號函在卷可憑，足認上訴人上開
  主張，洵屬無據。
(三)上訴人雖又主張系爭附件二之鑑定圖，未標示邊長尺寸，並不
  正確云云，惟原審審理中證人陳昌成曾到庭具結證稱：「我現
  在是清水地政測量員，（法官提示測量圖與證人閱覽）測量圖
  上的邊界長度沒有測量。當時是沒有要求測量面積、邊長，這
  是使用現況。邊長面積與確定界址不具關聯性，面積有無計算
  並不會改變界址」、「面積計算表之面積的誤差，可能是判讀
  上誤差，重測後的土地都是用電腦判讀」等語；及證人何照明
  亦曾到庭具結證稱：「我現任職土地測量局第一測量隊。面積
  及邊長都可以計算，但與兩造界址關係無必然性。邊長與工務
  圖不符應是判讀上的誤差。」等語，依此足認系爭鑑定圖是否
  有邊長尺寸，並不影響系爭界址位置之認定，且早期之面積計
  算表可能會因人為之圖上判讀誤差而致，現已改用精密之電腦
  判讀應較不致於產生面積有誤之情況，且測量工作原本即容許
  合理誤差存在，上訴人執此理由爭執，自無足取。
(四)再者，兩造於本院92年沙簡字第713 號案件為測量鑑定時，已
  協議以內政部土地測量局所製鑑定圖上所測之經界線為準，不
  再爭執，此有被上訴人提出本院92年沙簡字第713 號93年6 月
  9 日上午10時52分筆錄一紙可參，上訴人徒以鑑定結果其等面
  積減損為由否認上開協議，亦不足採。況依據前述鑑定書之鑑
  定圖(二)面積分析表記載其中：
    1、80-99地號，面積差為-33平方公尺、
    2、80-98地號，面積差為-9平方公尺、
    3、80-97地號，面積差為-14平方公尺、
    4、80-96地號，面積差為-128平方公尺、
    5、80-95地號，面積差為+76平方公尺、
    6、80-5地號，面積差為-13平方公尺、
    7、79-1地號，面積差為+15平方公尺、
    （記載為重測前地號）
  可知本件被上訴人於鑑定後，土地登記面積與依地籍圖計算之
  面積相較，僅增加15平方公尺，而上訴人中則有人增加+76 平
  方公尺，且上訴人所指短少之121 平方公尺者，並非與被上訴
  人因而增加之15平方公尺相符，足認上訴人所指短少之部分，
  並非即屬被上訴人增加之部分。復參諸系爭土地之相鄰位置，
  上訴人之系爭土地除與被上訴人相鄰外，彼此間亦有相鄰關係
  ，則上訴人間短少之面積，亦有可能係彼此間之經界線位移而
  導致彼此間之面積消長，自難以上訴人測量後之總面積短少，
  遽認系爭鑑定圖必然不正確甚明。
六、綜上所述，本院斟酌兩造到場之指界、現場占有使用之情狀
    、地籍圖及內政部土地測量局所施測之程序與方法，認上訴
    人所有系爭台中縣大肚鄉○○段819 、820 、821 、822 、
    823 、824 等地號土地，與被上訴人所有同上地段816 地號
    土地應以附件二鑑定圖所示A-Q-P-O-N-M-L 之連接線為其界
    址。從而，原審所為之判決，經核並無不合之處，上訴意旨
    指摘原審判決不當，求予廢棄改判，為無理由，應予駁回。
七、本件事證已臻明確，兩造其餘攻擊防禦方法及舉證，核與判
    決結果無影響，爰不逐一論述，併此敘明。
八、據上論結：本件上訴為無理由，依民事訴訟法第436 條之1
    第3 項、第449 條第1 項、第78條、第85條第1 項前段，判
    決如主文。
中    華    民    國    95    年    8    月    11    日
                  民事第四庭  審判長法  官  洪碧雀
                                    法  官  陳添喜
                                    法  官  蔡美華
上正本證明與原本無異。
不得上訴
中    華    民    國    95    年    8    月    11    日
                                    書記官


司法院資訊處製作；財團法人民間司法改革基金會備份。
